【裁判字號】    87,訴,1915
【裁判日期】    920808
【裁判案由】    分割共有物
【裁判全文】
臺灣臺南地方法院民事判決  八十七年度訴字第一九一五號
    原      告  Ａ○○
                Ｂ○○
    共      同
    訴訟代理人  吳信賢律師
    複  代理人  乙○○律師
    被      告  戊○○  住台南.
                地○○  住台南.
                Ｆ○○  住台南.
                楊智盛即楊福.
                        住高雄.
    右  一  人
    訴訟代理人  宇○○○  住高.
    被      告  子○○寅○之.
                        住台南.
                Ｈ○○寅○之.
                        住台南.
                Ｇ○○寅○之.
                        住台南.
                丑○○寅○之.
                        住台南.
                己○○寅○之.
                        住台南.
                庚○○寅○之.
                        住台南.
                辛○○寅○之.
                        住台南.
                申○○寅○之.
                        住台南.
                未○○寅○之.
                        住台南.
                宙○○○即陳.
                        住台南.
                戌○○  住台南.
                丙○○  住台南.
    右  一  人
    訴訟代理人  Ｃ○○  住台南.
    被      告  亥○○  住台南.
                天○○  住台南.
                酉○○○  住台.
                卯○○  住台南.
                巳○○  住台南.
                Ｄ○    住台南.
                Ｅ○○  住台南.
                壬○○  住台南.
                癸○○  住台南.
                午○○  住桃園.
    兼右一  人
    訴訟代理人  辰○○  住高雄.
    被      告  丁○○  原住高.
                        應受送.
                甲○○  原住同.
                        應受送.
                玄○○  住台南.
                黃○○  住台南.
右當事人間請求分割共有物事件，本院判決如左：
    主    文
兩造共有坐落台南縣永康市○○段一七九一號，地目建，面積三千七百二十七平方公
尺之土地，其分割方法如附圖所示：編號１部分面積一百二十二平方公尺，分歸被告
辰○○所有；編號２部分面積一百二十二平方公尺，分歸被告午○○所有；編號３部
分面積八十二平方公尺，分歸被告酉○○○所有；編號４部分面積一百零八平方公尺
，分歸被告玄○○所有；編號５部分面積二百七十二平方公尺，分歸被告癸○○所有
；編號６部分面積一百六十二平方公尺，分歸被告庚○○、子○○、丑○○各依應有
部分百分之二十八、百分之五十八、百分之十四比例保持共有；編號７部分面積二百
二十平方公尺，分歸被告Ｄ○所有；編號８部分面積一百一十平方公尺，分歸被告宙
○○○（即陳瑞香）所有；編號９─１部分面積二十七點五一平方公尺，分歸被告Ｆ
○○所有；編號９─２部分面積六點八七平方公尺，分歸被告甲○○所有；編號９─
３部分面積六點八七平方公尺，分歸被告丁○○所有；編號９─４部分面積十三點七
五平方公尺，分歸被告楊福成所有；編號９─５部分面積五十五平方公尺，分歸被告
壬○○所有；編號１０部分面積三百三十平方公尺，分歸被告戊○○、卯○○、巳○○各依應有部分三分之一、三分之一、三分之一比例保持共有；編號１１部分面積三
百三十平方公尺，分歸被告地○○所有；編號１２部分面積二百八十八平方公尺，分
歸被告戌○○所有；編號１３部分面積八十二平方公尺，分歸被告天○○所有；編號
１４部分面積一百二十四平方公尺，分歸被告Ｅ○○所有；編號１５部分面積一百一
十八平方公尺，分歸被告丙○○所有；編號１６部分面積一百四十二平方公尺，分歸
被告黃○○所有；編號１７部分面積八十六平方公尺，分歸被告亥○○所有；編號１
８部分面積八十六平方公尺，分歸原告Ｂ○○所有；編號１９部分面積八十六平方公
尺，分歸原告Ａ○○所有；編號２０部分面積五百八十五平方公尺，作為供通行使用
之預留道路，分歸兩造各依如附表一所示之應有部分比例保持共有；編號２１部分面
積一百二十平方公尺及編號２２部分面積四十二平方公尺，作為供通行使用之預留道
路，分歸兩造各按如附圖所示原所有權應有部分（即原持分）比例保持共有。
被告Ｅ○○應提出新台幣貳拾伍萬壹仟零陸元，補償被告戌○○。被告黃○○應提出
新台幣貳拾萬零肆佰柒拾伍元，補償被告戌○○。
訴訟費用由兩造按如附圖所示原應有部分（即原持分）比例負擔。
    事    實
甲、原告方面：
一、聲明：
（一）兩造共有坐落台南縣永康市○○段一七九一號，地目建，面積三千七百二十七
      平方公尺之土地，其分割方法如附圖所示：編號１部分面積一百二十二平方公
      尺，分歸被告辰○○所有；編號２部分面積一百二十二平方公尺，分歸被告午
      ○○所有；編號３部分面積八十二平方公尺，分歸被告酉○○○所有；編號４
      部分面積一百零八平方公尺，分歸被告玄○○所有；編號５部分面積二百七十
      二平方公尺，分歸被告癸○○所有；編號６部分面積一百六十二平方公尺，分
      歸被告庚○○、子○○、丑○○依其應有部分比例保持共有；編號７部分面積
      二百二十平方公尺，分歸被告Ｄ○所有；編號８部分面積一百一十平方公尺，
      分歸被告宙○○○（即陳瑞香）所有；編號９─１部分面積二十七點五平方公
      尺，分歸被告Ｆ○○所有；編號９─２部分面積六點八七平方公尺，分歸被告
      甲○○所有；編號９─３部分面積六點八七平方公尺，分歸被告丁○○所有；
      編號９─４部分面積十三點七五平方公尺，分歸被告楊福成所有；編號９─５
      部分面積五十五平方公尺，分歸被告壬○○所有；編號１０部分面積三百三十
      平方公尺，分歸被告戊○○、卯○○、巳○○各依應有部分三分之一、三分之
      一、三分之一比例保持共有；編號１１部分面積三百三十平方公尺，分歸被告
      地○○所有；編號１２部分面積二百八十八平方公尺，分歸被告戌○○所有；
      編號１３部分面積八十二平方公尺，分歸被告天○○所有；編號１４部分面積
      一百二十四平方公尺，分歸被告Ｅ○○所有；編號１５部分面積一百一十八平
      方公尺，分歸被告丙○○所有；編號１６部分面積一百四十二平方公尺，分歸
      被告黃○○所有；編號１７部分面積八十六平方公尺，分歸被告亥○○所有；
      編號１８部分面積八十六平方公尺，分歸原告Ｂ○○所有；編號１９部分面積
      八十六平方公尺，分歸原告Ａ○○所有；編號２０部分面積五百八十五平方公
      尺及編號２１部分面積一百二十平方公尺及編號２２部分面積四十二平方公尺
      ，分歸兩造各按附圖所示應有部分比例保持共有。
（二）被告Ｅ○○應提出新台幣（下同）二十五萬一千零六元，補償被告戌○○。被
      告黃○○應提出二十三萬零四百七十五元，補償被告戌○○。
二、陳述：緣坐落台南縣永康市○○段一七九一號，地目建，面積三千七百二十七平
    方公尺之土地（以下簡稱系爭土地）為兩造分別共有，應有部分如附圖所載，系
    爭土地並無不能分割之情形，亦無不分割之特約，自應准予分割。茲因共有人數
    甚多，恐日久人數再增，將益增管理使用之困難，是應有早日予以分割之必要，
    惟因系爭土地上已有舊建物存在，兩造間無法全體取得共識並協議分割，爰請求
    准依如附圖所示之分割方案予以分割。
三、證據：提出土地登記謄本、地籍圖謄本、寅○繼承系統表各一件、戶籍謄本十一
    份並聲請履勘現場及就分割方案中分得部分與原應有部分面積不符之部分送鑑定
    其應補償之價額。
乙、被告方面：
壹、被告戊○○、卯○○、巳○○部分：
    被告戊○○、卯○○、巳○○未於最後言詞辯論期日到場，據其以前到場所為陳
    述略稱：伊三人同意保持共有。
貳、被告地○○、子○○、Ｅ○○、辰○○、午○○部分：
一、聲明：同意原告之請求。
二、陳述：均同意原告之分割方案，對鑑定報告亦無意見。
、被告Ｆ○○、楊智盛（即楊福成）、酉○○○、Ｄ○、壬○○、癸○○、己○○
    部分：
    被告Ｆ○○、楊智盛（即楊福成）、酉○○○、Ｄ○、壬○○、癸○○、己○○
    未於最後言詞辯論期日到場，據其以前到場所為陳述略稱：對分割方案無意見。
肆、被告宙○○○（即陳瑞香）、戌○○、丙○○部分：
    被告宙○○○（即陳瑞香）、戌○○、丙○○未於最後言詞辯論期日到場，據其
    以前到場所為陳述略稱：對分到之位置無意見，面積不足部分同意用現金補償。
伍、被告亥○○、天○○、丁○○、甲○○、玄○○、Ｈ○○、Ｇ○○、辛○○、申
    ○○、未○○、黃○○部分：
    被告亥○○、天○○、丁○○、甲○○、玄○○、Ｈ○○、Ｇ○○、辛○○、申
    ○○、未○○、黃○○未於言詞辯論期日到場，亦未提出書狀作何聲明或陳述。
陸、被告丑○○、庚○○部分：
    被告丑○○、庚○○未於言詞辯論期日到場，據其提出書狀之記載略謂：伊二人
    同意與被告子○○保持共有。
    理    由
甲、程序方面：
    被告亥○○、天○○、丁○○、甲○○、玄○○、Ｈ○○、Ｇ○○、丑○○、庚○○、辛○○、申○○、未○○、黃○○未於言詞辯論期日到場；被告戊○○、
    Ｆ○○、楊智盛（即楊福成）、宙○○○（即陳瑞香）、戌○○、丙○○、酉○○○、卯○○、巳○○、Ｄ○、壬○○、癸○○、己○○未於最後言詞辯論期日
    到場，均核無民事訴訟法第三百八十六條所列各款情形，爰依原告聲請，由其一
    造辯論而為判決。
乙、得心證之理由：
一、本件原告主張坐落台南縣永康市○○段一七九一號，地目建，面積三千七百二十
    七平方公尺之土地（以下簡稱系爭土地）為兩造分別共有，應有部分如附圖所載
    ，系爭土地為建地，兩造間並無不可分割之協議，亦無因使用目的不能分割之情
    形，然因兩造間無法達成分割協議，故訴請裁判分割等情，業據其提出與所述相
    符之土地登記謄本一件為證，並為被告所不爭執，應堪信原告之主張為真實。
二、按共有人得隨時請求分割共有物，但因物之使用目的不能分割或契約定有不可分
    割之期限者，不在此限；又共有物之分割，依共有人協議之方法行之，分割方法
    不能協議者，法院得依任何共有人之聲請，以原物分配於各共有人，民法第八百
    二十三條第一項、第八百二十四條第一項第一款分別定有明文。經查系爭土地為
    兩造所共有（系爭土地原共有人之一寅○於訴訟中死亡，由被告子○○、Ｈ○○
    、Ｇ○○、丑○○、己○○、庚○○、辛○○、申○○、未○○承受訴訟，嗣寅
    ○之應有部分十八分之一，已由其繼承人即被告子○○、丑○○各繼承四分之一
    ，被告庚○○繼承二分之一，並辦理繼承登記完畢，在此敘明），應有部分如附
    圖所載，其地目為建，有土地登記謄本附卷可稽，兩造間並無不為分割之約定，
    依其使用目的，亦無不能分割之情形，兩造復無法協議分割，則原告依前揭法條
    之規定，訴請判決分割，於法洵無不合，應予准許。
三、再按共有物之分割，應由法院依民法第八百二十四條命為適當之分配，不受當事
    人主張之拘束。又分割共有物時，法院應參酌當事人之聲明、共有物之性質、經
    濟效用及全體共有人之利益等因素公平為之。經查：系爭土地地形不規則，原告
    主張其共有人及地上建物眾多，如附圖所示之分割方法，係考量依現各共有人使
    用位置分配並規劃適當之出入通道乙節，為被告所不爭，復經本院會同台南縣永
    康地政事務所勘測現場，並製作複丈成果圖在卷可憑，上開系爭土地之情狀堪信
    為真實。本院斟酌系爭土地之使用現狀、共有人之意願、全體共有人利益之均衡
    及土地之充分利用，認原告主張如附圖所示之分割方法，應屬適當，爰判決系爭
    土地之分割方法如主文第一項所示；又按提起分割共有物之訴，參與分割之當事
    人，以共有人為限，請求分割之共有物，如為不動產，共有人之應有部分各為若
    干，以土地登記總簿登記者為準，是以本件寅○之承受訴訟人雖有被告子○○、
    Ｈ○○、Ｇ○○、丑○○、己○○、庚○○、辛○○、申○○、未○○，然其參
    與分割之當事人，僅以共有人即被告子○○、丑○○、庚○○為限，在此敘明。
四、末按法院裁判分割共有物，除應斟酌各共有人之利害關係，及共有物之性質外，
    尚應斟酌共有物之價格，倘共有人中有不能按其應有部分受分配，或所受分配之
    不動產，其價格不相當時，法院非不得命以金錢補償之（參照最高法院五十七年
    台上字第二一一七號判例）。查依附圖所示之分割方法，將使被告Ｅ○○、黃○○分得之面積，超過其應有部分面積，故在共有人間，就所分配之土地價值之差
    異，自應互為補償。依湯茂禎建築師事務所九十二年三月二十四日鑑定報告書鑑
    定結果認被告Ｅ○○應提出二十五萬一千零六元，補償被告戌○○；被告黃○○
    應提出二十三萬零四百七十五元，補償被告戌○○，此復為兩造所不爭執，其補
    償方式應屬相當，爰判決其補償方法如主文第二項所示。
五、本件雖認原告之主張為有理由，而准予分割系爭土地如主文第一項所示，惟被告
    在訴訟進行中所提出之主張及分割方案，依當時之訴訟程度，確為伸張及防衛其
    權利所必要，依民事訴訟法第八十一條第二款規定，自應命勝訴之原告負擔一部
    分之訴訟費用。
六、本件事證已臻明確，兩造其餘攻擊防禦方法之陳述，均與判決結果無影響，爰不
    一一論述，併此敘明。
七、結論：本件原告之訴為有理由，依民事訴訟法第三百八十五條第一項前段、第七
    十八條、第八十一條第二款、第八十五條第一項但書，判決如主文。
中      華      民      國    九十二    年      八      月      八      日
                                臺灣臺南地方法院民事第二庭
~B法      官  黃瑪玲
右為正本係照原本作成
如對本判決上訴，須於判決送達後廿日內向本院提出上訴狀
中      華      民      國    九十二    年      八      月    十一      日
~B法院書記官  黃淑櫻
~F0
~T40
附表一：
    ┌───────────┬─────────┐
    │共有人姓名            │  應有部分        │
    ├───────────┼─────────┤
    │辰○○                │一萬分之四六二    │
    ├───────────┼─────────┤
    │午○○                │一萬分之四六二    │
    ├───────────┼─────────┤
    │酉○○○              │一萬分之二九一    │
    ├───────────┼─────────┤
    │玄○○                │一萬分之四一０    │
    ├───────────┼─────────┤
    │癸○○                │一萬分之九九一    │
    ├───────────┼─────────┤
    │庚○○                │一萬分之一七二    │
    ├───────────┼─────────┤
    │子○○                │一萬分之三五七    │
    ├───────────┼─────────┤
    │丑○○                │一萬分之八六      │
    ├───────────┼─────────┤
    │Ｄ○                  │一萬分之七五二    │
    ├───────────┼─────────┤
    │宙○○○（即陳瑞香）  │一萬分之三七六    │
    ├───────────┼─────────┤
    │Ｆ○○                │一萬分之九四      │
    ├───────────┼─────────┤
    │甲○○                │一萬分之二四      │
    ├───────────┼─────────┤
    │丁○○                │一萬分之二四      │
    ├───────────┼─────────┤
    │楊智盛（即楊福成）    │一萬分之四七      │
    ├───────────┼─────────┤
    │壬○○                │一萬分之一八八    │
    ├───────────┼─────────┤
    │戊○○                │一萬分之三七六    │
    ├───────────┼─────────┤
    │卯○○                │一萬分之三七六    │
    ├───────────┼─────────┤
    │巳○○                │一萬分之三七六    │
    ├───────────┼─────────┤
    │地○○                │一萬分之一一二八  │
    ├───────────┼─────────┤
    │戌○○                │一萬分之一三三三  │
    ├───────────┼─────────┤
    │天○○                │一萬分之二九一    │
    ├───────────┼─────────┤
    │Ｅ○○                │一萬分之三七六    │
    ├───────────┼─────────┤
    │丙○○                │一萬分之二三九    │
    ├───────────┼─────────┤
    │黃○○                │一萬分之一０三    │
    ├───────────┼─────────┤
    │亥○○                │一萬分之二二二    │
    ├───────────┼─────────┤
    │Ｂ○○                │一萬分之二二二    │
    ├───────────┼─────────┤
    │Ａ○○                │一萬分之二二二    │
    └───────────┴─────────┘


司法院資訊處製作；財團法人民間司法改革基金會備份。
